臺灣雲林地方法院刑事判決　　　　　　　　　　　　　九十二年度訴字第六六七號
　　公　訴　人　臺灣雲林地方法院檢察署檢察官
　　被　　　告　己○○
右列被告因違反稅捐稽徵法等案件，經檢察官提起公訴（九十二年度偵字第二一八七
號），本院判決如左：
    主  文
己○○共同行使偽造私文書，足以生損害於公眾及他人，處有期徒刑肆月，如易科罰
金，以參佰元折算壹日。鎮光鳴營造有限公司九十年度勞務報酬支出憑證上偽造之「
丁○○」印文拾陸枚及偽造之「丁○○」印章壹枚均沒收之。
    事  實  及  理  由
一、構成要件事實：
    己○○明知自己與丁○○於民國九十年間未在設於雲林縣斗南鎮○○○路一五五
    號七樓之五「鎮光鳴營造有限公司」（下簡稱鎮光鳴公司）工作，亦未領取薪資
    ，竟與鎮光鳴公司股東戊○○（業經本院判處有期徒刑六月確定）及鎮光鳴公司
    下包吳名聲（已於九十二年三月二十七日死亡，經臺灣雲林地方法院檢察署檢察
    官為不起訴處分確定）共同基於幫助納稅義務人鎮光鳴公司逃漏營業事業所得稅
    捐、行使偽造私文書之犯意聯絡，於九十一年三、四月間某日，在雲林縣斗南鎮
    ○○街七號甲○○居所，以新臺幣（下同）五千元之代價，將自己之身分證影本
    一紙、印章一枚、丁○○之身分證影本一紙、及姓名、年籍不詳之成年人於不詳
    時地偽刻之「丁○○」印章一枚（無證據證明己○○參與實施偽造印章），賣予
    戊○○。戊○○則當場在鎮光鳴公司用以申報營利事業所得稅之勞務報酬支出憑
    證上，填載金額、住址等項目，再交由己○○持自己之印章於其中一張勞務報酬
    支出憑證（下簡稱己○○勞務報酬支出憑證）「領款人簽章」欄蓋章，用以表示
    自九十年一月起至同年十二月止，每月領取鎮光鳴公司薪資一萬五千元，共計十
    八萬元。己○○又於另一張勞務報酬支出憑證（下簡稱丁○○勞務報酬支出憑證
    ）「報表人」欄簽名，用以證明丁○○薪資取得之真實性。其後，戊○○將上開
    丁○○之身分證影本、印章及已由己○○簽名之勞務報酬支出憑證交予吳名聲，
    由吳名聲於不詳時間，在不詳地點，於丁○○勞務報酬支出憑證「領款人簽章」
    欄，蓋用上開偽造之「丁○○」印章，而偽造「丁○○」印文十六枚，用以表示
    丁○○自九十年一月起至同年十二月止，每月領取鎮光鳴公司薪資一萬三千元，
    共計十五萬六千元，而偽造文書。於九十一年申報營利事業所得稅期間，戊○○
    將上開不實之勞務報酬支出憑證二紙交予不知情之會計事務所承辦人員（成年人
    ），由該承辦人員將不實之勞務報酬支出金額列為鎮光鳴公司成本，據以填製鎮
    光鳴公司九十年度營利事業所得稅結算申報書，並檢附上開勞務報酬支出憑證二
    紙，於九十一年五月二十八日向財政部臺灣省中區國稅局雲林縣分局申報鎮光鳴
    公司九十年度營利事業所得稅捐，而行使偽造丁○○印文之私文書，以此不正當
    之方法幫助鎮光鳴公司逃漏九十年度營利事業所得稅共七萬四千零十五元，足生
    損害於丁○○及稅捐稽徵機關核課稅捐之正確性。
二、認定犯罪事實所憑證據及理由：
    （一）被告坦承於甲○○住處，將自己之身分證影本及印章交予戊○○，並持自
          己之印章於己○○勞務報酬支出憑證「領款人簽章」欄蓋章，及於丁○○
          勞務報酬支出憑證「報表人」欄簽名；其於九十年間，未曾在鎮光鳴公司
          工作。
    （二）證人戊○○及甲○○之證述：
          １、證人戊○○於檢察官偵訊時供稱：己○○未在我公司（即鎮光鳴公司
              ）工作，我沒有讓己○○做清潔的工作。吳名聲要拿工資報表給我申
              報所得稅，但吳名聲一直遲延沒有拿給我申報。當時在甲○○家，董
              美琪自己拿五張身份證給我，我退回三張，並拿五千元給她。勞務報
              酬支出憑證是吳名聲寫的，我確實有付五千元給己○○。己○○與陳
              士仁之印章是己○○交給我的，她當時有拿五張身分證影本及三個印
              章給我，我收下丁○○和己○○的印章及身分證影本。二張勞務報酬
              支出憑證只有己○○那張金額是我寫的，印章不是我蓋的，我把印章
              交給吳名聲，當初是說報十五萬元。其於本院審理時亦具結證稱：鎮
              光鳴公司之負責人是乙○○，我是擔任股東，也是實際經營者。九十
              一年報稅前一、二個月，因為工資報表不夠，我要幫下包吳名聲找人
              頭來報，己○○就在甲○○雲林縣斗南鎮○○街家中，交給我四個人
              的身分證影本及印章，但公司不需要報那麼多，所以我只有拿己○○
              及丁○○的資料去報稅。當時己○○說丁○○的資料是她女婿拿給她
              報的，己○○有同意要讓我報工資，我有跟她說一個人要報多少錢，
              她如果有被扣稅，我們會負擔，我有給己○○五千元之代價；二張勞
              務報酬支出憑證都是我當場寫的，我有將報表拿給己○○看，之後就
              將身分證、印章交給吳名聲，印章好像是吳名聲蓋的，蓋章的意思是
              表示他們每個月有在我們公司工作，公司每個月有支出工資。我不清
              楚公司報稅之正確日期，因為是交給會計師報的。
　　　　　２、證人甲○○於檢察官偵查中亦具結證稱：我有看到被告拿五個人的身
        　　　分證件給戊○○報稅，戊○○並拿五千元給己○○，說萬一扣到稅的
        　　　話，要貼補她的所得稅，戊○○只有收下二個人的證件。證人甲○○
              雖於本院審理時經傳喚、拘提均未到庭，然其於檢察官面前之陳述業
              經具結，復無顯不可信之情況，依刑事訴訟法第一百五十九條之一，
              仍得為證據。
          證人戊○○雖就被告交付身分證、印章之數目及何人填寫勞務報酬支出憑
          證等枝微細節，前後證述有些許出入。惟按證人之陳述有部分前後不符，
          或相互間有所歧異時，究竟何者為可採，法院仍得本其自由心證予以斟酌
          ，非謂一有不符或矛盾，即應認其全部均為不可採信；其基本事實之陳述
          ，若果與真實性無礙時，則仍非不得予以採信，最高法院七十四年台上字
          第一五九九號判例可資參照。證人戊○○就被告確實有於甲○○住處交付
          自己及丁○○之身分證影本與印章，並於勞務報酬支出憑證上簽名、蓋章
          ，供其報稅，其因而支付被告五千元之報酬等情，前後供述一致，核與證
          人甲○○結證之內容相符。此外，證人戊○○、甲○○與被告之間並無仇
          怨，信無攀誣被告之必要。是依據上開說明，證人戊○○、甲○○就被告
          提供其與丁○○之身分證影本、印章，並於己○○勞務報酬支出憑證簽名
          、蓋章，於丁○○勞務報酬支出憑證上簽名，以供戊○○虛偽申報鎮光鳴
          公司九十年度之營業成本，幫助納稅義務人鎮光鳴公司逃漏營利事業所得
          稅之證述內容，堪信為真實。
    （三）告訴人丁○○於檢察官偵查中陳稱：我從八十九年二、三月起至九十一年
          底左右，都在東林營造公司工作，我並未於鎮光鳴公司工作過，勞務報酬
          支出憑證上的章不是我的印章。其於本院審理時亦確認並未刻過該印章。
    （四）證人即東林營造公司職員陳莉萍於檢察官面前具結證稱：丁○○自八十六
          年至九十年底，都在東林營造公司工作，有工作就會叫他來做。
    （五）丁○○在職證明書、東林營造有限公司各類所得扣繳暨免扣繳憑單、東林
          營造有限公司九十年員工薪資所得受領人扶養親屬暨印領表各一份。
    前述（三）、（四）、（五）項證據，均可證明丁○○於九十年間並未於鎮光鳴
    公司工作，亦未曾領取薪資；被告交付戊○○轉交吳名聲使用之「丁○○」印章
    ，係偽造之印章，而吳名聲使用該印章蓋用於丁○○勞務報酬支出憑證上之十六
    枚印文，亦為偽造之印文。
    （六）己○○及丁○○勞務報酬支出憑證二紙，證明被告與戊○○、吳名聲共同
          偽造丁○○印文，及製作內容不實之勞務報酬支出憑證二紙。
    （七）財政部臺灣省中區國稅局雲林縣分局綜合所得稅核定通知書、財政部臺灣
          省中區國稅局九十年度綜合所得稅各類所得資料清單各一份，證明鎮光鳴
          公司申報己○○、丁○○九十年度之薪資支出十八萬及十五萬六千元。
    （八）財政部九十三年三月十六日中區國稅虎尾一字第０９３０００３５８７號
          函文，證明鎮光鳴公司涉嫌虛報己○○、丁○○二人九十年度之薪資，而
          逃漏之稅額為七萬四千零十五元。
    綜上所述，本件罪證明確，被告之犯行應堪認定。
三、對被告之辯解本院之判斷：
    被告辯稱：因戊○○要幫我介紹工作，要我拿身分證影本及印章給他，我只有拿
    我自己的身分證影本給他，我確實有簽名和蓋章在勞務支出憑證上，但是我不識
    字，不知道是什麼意思。惟查：被告確實交付自己及丁○○之身分證影本、印章
    ，並於二張勞務報酬支出憑證上簽名、蓋章，供戊○○虛報其與丁○○在鎮光鳴
    公司九十年度之薪資，幫助鎮光鳴公司逃漏稅捐，並因而收受五千元之報酬等情
    ，業據證人戊○○、甲○○結證明確，已如前述。被告雖以前詞置辯，然其亦供
    承戊○○最後並未為其介紹工作，何以未向戊○○索回先前交付之印章？既未於
    鎮光鳴公司工作、領取薪資，何以在勞務報酬支出憑證上簽名、蓋章？凡此，均
    與常情相違。再者，被告於審理時否認收受五千元之報酬，然其於準備程序中卻
    供稱：我在甲○○家中住，他們有打麻將，我輸了五千元，他們直接拿給甲○○
    ，說我麻將輸了五千元要扣五千元。被告對於有無收受五千元之報酬，亦或直接
    以該五千元報酬扺償積欠甲○○之賭債，前後供述並不一致。從而，被告之前揭
    辯詞，不足採信。
四、論罪科刑之理由：
    （一）被告提供自己之身分證影本、印章，及丁○○之身分證影本、偽刻之「陳
          士仁」印章，並於己○○勞務報酬支出憑證上簽名、蓋章，於丁○○勞務
          報酬支出憑證上「報表人」欄簽名，再交由戊○○轉交吳名聲於丁○○勞
          務報酬支出憑證上蓋印，以偽造「丁○○」印文十六枚，用以表示丁○○
          收受鎮光鳴公司九十年度薪資十五萬六千元，足以生損害於丁○○及稅捐
          稽徵機關核課稅捐之正確性。戊○○再將不實之勞務報酬支出憑證交由不
          知情之成年會計承辦人員持之行使，據以申報鎮光鳴公司九十年度營利事
          業所得稅，因而幫助鎮光鳴公司逃漏稅捐。則被告所為，係犯稅捐稽徵法
          第四十三條第一項幫助逃漏稅捐罪、刑法第二百十六條、第二百十條行使
偽造私文書罪。公訴人雖未引用行使偽造私文書之條文，然於事實欄已明
          確記載行使偽造私文書之事實，此部分業經起訴，本院自應加以裁判。
    （二）被告與戊○○、吳名聲就上開犯行，有犯意聯絡及行為分擔，為共同正犯
          。被告偽造「丁○○」印文之行為，為偽造私文書行為之部分行為，被告
          偽造私文書後復持之行使，偽造私文書之低度行為為行使私文書之高度行
          為所吸收，均不另論罪。又行使偽造私文書之目的，係在幫助鎮光鳴公司
          逃漏稅捐，故被告所犯上開二罪間，有方法、結果之牽連關係，為牽連犯
          ，應依刑法第五十五條之規定，從一重論以刑法第二百十六條、第二百十
          條行使偽造私文書罪處斷。
    （三）本院審酌被告前無犯罪前科，有臺灣高等法院被告全國前案紀錄表一份在
          卷可稽，素行良好，然為貪圖小利，竟為本件犯行，致使鎮光鳴公司逃漏
          稅捐達七萬四千零十五元，足生損害於丁○○及稅捐稽徵機關核課稅捐之
          正確性，犯後矢口否認犯行，狡飾其詞，耗費司法資源，犯後態度不佳等
          一切情狀，量處如主文所示之刑，並諭知易科罰金之折算標準。偽造之「
          丁○○」印章一枚，雖未扣案，但無證據證明業已滅失，及鎮光鳴公司九
          十年度丁○○勞務報酬支出憑證上偽造之「丁○○」印文十六枚，均應依
          刑法第二百十九條宣告沒收。至被告雖請求本院宣告緩刑，然被告犯後仍
          否認犯行，毫無悔悟之意，難認無再犯之虞，本院認應予被告適切之處罰
          ，始能使被告有所警惕，而不致再犯，爰不另為緩刑之宣告，併此敘明。
    （四）公訴意旨另以：戊○○係鎮光鳴公司實際負責人，其製作虛偽不實之勞務
          報酬支出憑證，係犯商業會計法第七十一條第一款填製不實會計憑證罪；
          被告雖非商業負責人，然依刑法第三十一條第一項之規定，其與有身分之
          人共同實施填製不實會計憑證罪，仍應論以商業會計法第七十一條第一款
          填製不實會計憑證罪之共犯。然查：
          １、按商業會計法第七十一條第一款之罪，以商業負責人、主辦及經辦會
              計人員或依法受託代他人處理會計事務之人員，有以明知為不實之事
              項，而填製會計憑證或記入帳冊之行為，為其成立要件，所謂「商業
              負責人」之定義，依同法第四條所定，應依公司法第八條、商業登記
          法第九條及其他法律有關之規定，最高法院九十二年度台上字第二八
              七九號判決要旨可資參照。又公司法所稱公司負責人：在無限公司、
              兩合公司為執行業務或代表公司之股東；在有限公司、股份有限公司
              為董事，公司法第八條第一項亦定有明文。
         ２、 鎮光鳴公司於八十九年六月八日變更登記董事為乙○○，戊○○僅擔
              任股東，雖負責鎮光鳴公司承攬工程業務，然鎮光鳴公司並未向主管
              機關登記戊○○為經理人；鎮光鳴公司稅捐方面之業務亦係由乙○○
              負責處理，業經證人乙○○結證在卷，並有鎮光鳴營造有限公司變更
              登記表一份在卷可佐。故戊○○並非商業會計法所稱之商業負責人，
              其縱虛偽填載勞務報酬支出憑證，揆諸前揭判決要旨及法律規定，亦
              不成立商業會計法第七十一條第一款之罪。此外，復無證據證明鎮光
              鳴公司負責人乙○○與戊○○、吳名聲及被告有犯意聯絡。則具有商
              業負責人身分之乙○○既不成立商業會計法第七十一條第一款之罪，
              被告自無從依刑法第三十一條第一項之規定，成立該罪之共同正犯。
              又戊○○既未負責鎮光鳴公司稅務方面之業務，則其製作不實之勞務
              報酬支出憑證，自難認係附隨其業務而製作之文書，故亦不構成刑法
              第二百十五條之業務上登載不實文書罪，附此敘明。檢察官認被告應
              成立商業會計法第七十一條第一款之罪，容有誤會。惟公訴意旨認被
              告所涉犯商業會計法第七十一條第一款之罪與稅捐稽徵法第四十三條
              第一項之罪間，有牽連犯之裁判上一罪之關係，爰不另為無罪之諭知
              。
五、適用之法律：
    應依刑事訴訟法第二百九十九條第一項前段，稅捐稽徵法第四十三條第一項，刑
    法第十一條前段、第二十八條、第二百十六條、第二百十條、第五十五條、第四
    十一條第一項前段、第二百十九條，判決如主文。
本案經檢察官丙○○到庭執行職務。
中　　　華　　　民　　　國　　　九十三　　　年　　　八　　月　　三十一　日
                                        臺灣雲林地方法院刑事第一庭
                                            審判長法　官
                                                  法  官
                              法  官
右正本證明與原本無異。
如不服本判決，應於判決送達後十日內，向本院提出上訴狀。（須附繕本）
                                            書記官
中　　　華　　　民　　　國　　　九十三　　　年　　　八　　月　　三十一　日
附錄論罪科刑法條：
稅捐稽徵法第四十一條
納稅義務人以詐術或其他不正當方法逃漏稅捐者，處五年以下有期徒刑、拘役或科或
併科新台幣六萬元以下罰金。
稅捐稽徵法第四十三條
教唆或幫助犯第四十一條或第四十二條之罪者，處三年以下有期徒刑、拘役或科新台
幣六萬元以下罰金。
稅務人員、執行業務之律師、會計師或其他合法代理人犯前項之罪者，加重其刑至二
分之一。
稅務稽徵人員違反第三十三條規定者，除觸犯刑法者移送法辦外，處一萬元以上五萬
元以下罰鍰。
中華民國刑法第二百一十條
偽造、變造私文書，足以生損害於公眾或他人者，處五年以下有期徒刑。
中華民國刑法第二百一十六條
行使第二百十條至第二百十五條之文書者，依偽造、變造文書或登載不實事項或使登
載不實事項之規定處斷。
